臺灣高等法院刑事裁定
110年度毒抗字第1031號
抗  告  人
即  被  告  王朝慶




上列抗告人因違反毒品危害防制條例案件，不服臺灣臺北地方法
院110年度毒聲字第584號，中華民國110年6月7日裁定，提起抗
告，本院裁定如下：
    主  文
抗告駁回。
    理  由
一、原裁定意旨略以：抗告人即被告王朝慶基於施用第二級毒品
    甲基安非他命之犯意，分別於如附表「時間」欄所示之時間
    ，在位於臺北市○○區○○路000巷00弄0號6樓住處內，以玻璃
    球燒烤吸入煙霧方式，施用甲基安非他命各1次等事實，業
    據被告於偵查時均坦承不諱，且於民國110年4月4日上午2時
    5分許及同年月10日下午4時20分為警採集其尿液送鑑定之結
    果，確均呈甲基安非他命陽性反應，有勘察採證同意書、臺
    北市政府警察局偵辦毒品案件尿液檢體委驗單、台灣尖端先
    進生技醫藥股份有限公司110年4月29日濫用藥物檢驗報告、
    110年4月23日濫用藥物檢驗報告等件在卷可參，是被告前揭
    施用甲基安非他命之犯行，均堪認定。又被告前於109年間
    ，因施用毒品案件，經臺灣新北地方檢察署（下稱新北地檢
    署）檢察官以109年度毒偵字第2306號為附命完成戒癮治療
    之緩起訴處分，惟尚未完成戒癮治療，其迄未曾因施用毒品
    經法院令入勒戒處所觀察、勒戒乙節，有本院被告前案紀錄
    表、臺灣臺北地方檢察署公務電話紀錄等件在卷可稽。且檢
    察官於裁量權之行使時，已審酌其有接受戒癮治療意願，仍
    認被告經附命完成戒癮治療之緩起訴處分後，仍於緩起訴期
    間再犯施用第二級毒品犯行，足見自制力薄弱，未有戒毒決
    心，而認以觀察勒戒為適當，亦無違背法令、事實認定有誤
    或其他裁量重大明顯瑕疵。綜上，檢察官本件聲請核與法並
    無不合，應予准許，爰裁定被告應送勒戒處所觀察、勒戒等
    語。
二、抗告意旨略以：本案檢察官於聲請觀察、勒戒前，未提出被
    告有不適合為戒癮治療之原因，即向法院提出聲請，有裁量
    濫用、怠惰之情，亦未給予被告陳述意見之機會，且聲請書
    也未送達予被告，故被告根本無從得知已遭檢察官聲請觀察
    、勒戒，自無法在原審裁定前陳述意見，而原審在裁定前，
    亦未開庭訊問被告而予其表示意見之機會，有違正當法律程
    序，顯然剝奪被告受憲法保障之聽審權。又原裁定雖認「檢
    察官於裁量權之行使時，已審酌其有接受戒癮治療意願，仍
    認被告經附命完成戒癮治療之緩起訴處分後，仍於緩起訴期
    間再犯施用第二級毒品犯行，足見自制力薄弱，未有戒毒決
    心，而認以觀察勒戒為適當」，惟被告先前附戒癮治療之緩
    起訴處分既未完成，則戒癮治療之療效難認已完全發揮，則
    被告於緩起訴期間仍施用毒品，亦非不可想像，且除前開論
    點外，被告再行服用毒品之理由甚多，可能因家庭生活、經
    濟因素等，不一而足，然檢察官及原審法院均未予被告完整
    陳述何以會於緩起訴期間再行施用毒品，遽以「被告仍於緩
    起訴期間再犯施用第二級毒品犯行，足見自制力薄弱，未有
    戒毒決心」為由，認被告須接受觀察、勒戒處分，顯有理由
    不備之違法。綜上，爰請求撤銷原裁定，俾維被告權利等語
    。
三、按現行毒品危害防制條例對於「初犯」及「3年後再犯」之
    處遇，係採「觀察、勒戒」與「附命完成戒癮治療之緩起訴
    處分」併行之雙軌模式（同條例第24條雖有修正，但目前尚
    未生效施行）。觀察、勒戒程序，係導入療程觀念，對被告
    將來之危險所為預防、矯治措施，目的在戒除被告施用毒品
    之身癮及心癮，以達教化與治療之目的。除檢察官審酌個案
    情形，為附完成戒癮治療之緩起訴處分（同條例第24條第1
    項），或於犯罪未發覺前，自動向行政院衛生署指定之醫療
    機構請求治療，醫療機構免將請求治療者送法院或檢察機關
    （同條例第21條第1項），凡經檢察官聲請法院裁定將被告
    送勒戒處所觀察、勒戒，法院僅就其聲請是否適法或顯然不
    當而為裁定，且原則上應尊重檢察官職權之行使，除檢察官
    之判斷有違背法令、事實認定有誤或其裁量有重大明顯瑕疵
    外，尚不得任意指為違法，更無逕由法院裁定以戒癮治療代
    替觀察、勒戒之餘地。
四、抗告意旨以前詞置辯，惟查：
　㈠被告基於施用第二級毒品甲基安非他命之犯意，分別於如附
    表「時間」欄所示之時間，在位於臺北市○○區○○路000巷00
    弄0號6樓住處內，以玻璃球燒烤吸入煙霧方式，施用甲基安
    非他命各1次等事實，業據被告於偵訊時供承不諱（見毒偵
    第1616號卷第88頁、毒偵第1789號卷第64頁），且其為警查
    獲後所採集之尿液檢體，經送請台灣尖端先進生技醫藥股份
    有限公司以酵素免疫分析法（EIA）為初步檢驗，並以氣相
    層析質譜儀法（GC/MS）確認檢驗結果後，確呈安非他命、
    甲基安非他命陽性反應，此有台灣尖端先進生技醫藥股份有
    限公司110年4月23日濫用藥物檢驗報告（尿液檢體編號：14
    8003號、154197號）、臺北市政府警察局偵辦毒品案件尿液
    檢體委驗單（尿液檢體編號：148003號、154197號）、勘察
    採證同意書在卷可佐（見毒偵卷第1616號卷第53、115、135
    頁、毒偵第1789號卷第45、89、93頁），以上開雙重檢驗方
    法作藥物及其代謝產物之定性及定量分析，幾乎不會有偽陽
    性反應，亦即如尿液中未含有毒品反應者，即不可能產生因
    藥物所引起之偽陽性反應，亦經行政院衛生署管制藥品管理
    局（現改制為行政院衛生福利部食品藥物管理署）92年6月2
    0日管檢字第0920004713號函示明確，足見上開檢驗結果之
    正確性，況被告於刑事抗告狀亦坦認有聲請意旨所指之施用
    第二級毒品犯行，是被告確有施用第二級毒品甲基安非他命
    之事實，已堪認定。
　㈡現行毒品危害防制條例第24條第1項，採行「觀察、勒戒」與
    「緩起訴之戒癮治療」並行之雙軌模式，並無「緩起訴之戒
    癮治療」應優先於「觀察、勒戒」的強制規定，檢察官自得
    按照個案情形，依法裁量決定採行何者為宜。又「被告有下
    列情事之一時，不適合為附命完成戒癮治療之緩起訴處分。
    但無礙其完成戒癮治療之期程者，不在此限：一、緩起訴處
    分前，因故意犯他罪，經檢察官提起公訴或判決有罪確定。
    二、緩起訴處分前，另案撤銷假釋，等待入監服刑。三、緩
    起訴處分前，另案羈押或執行有期徒刑。」戒癮治療認定標
    準第2條第2項固定有明文。惟上開所列三款情形乃係供檢察
    官裁量之參考，非謂限於符合上開三款所述情形之一時，檢
    察官始得向法院聲請裁定將被告送觀察、勒戒。是緩起訴之
    戒癮治療應屬法律賦予檢察官偵查裁量結果之作為，並非賦
    予被告有選擇之權利。查被告前未曾因施用第一、二級毒品
    案件，經法院裁定觀察、勒戒或強制戒治，有本院被告前案
    紀錄表附卷可佐，檢察官綜合考量個案具體情形，以被告雖
    有接受戒癮治療意願，惟被告前因施用第二級毒品案件，甫
    經臺灣新北地方檢察署於109年7月7日為附命完成戒癮治療
    之緩起訴處分後，戒癮治療期間至110年12月21日，然被告
    仍於緩起訴期間再犯本案施用第二級毒品犯行，足見其不知
    警惕，自制力薄弱，未有澈底戒毒決心，因認本案被告不宜
    為附條件之緩起訴，遂依法聲請法院裁定將被告送觀察、勒
    戒乙節，難認檢察官裁量權之行使有何違法或明顯不當之處
    ，揆諸前揭說明，法院自應尊重檢察官職權之行使。職此，
    原審詳查後，認被告確有施用第二級毒品之行為，且檢察官
    裁量權之行使亦稱妥當，遂裁定被告應送勒戒處所觀察、勒
    戒，於法尚無不合，並無抗告意旨所指摘本案檢察官有裁量
    濫用、怠惰及原審裁定理由不備之情形。　
　㈢另觀諸毒品危害防制條例之全文，並無課予檢察官於聲請觀
    察、勒戒裁定前，應訊問被告是否同意觀察、勒戒或應先行
    評估之規定，而是否給予被告為附命條件之緩起訴處分，事
    屬刑事訴訟法第253條之1第1項及第253條之2特別賦予檢察
    官之職權，非法院所得審酌。又該條例並未明定法院須經開
    庭審理程序予被告陳述意見後，方得為觀察、勒戒之裁定，
    此與刑事訴訟法規定羈押、審判程序需先行訊問被告之法定
    程序原則有別，此為立法者依據所涉被告與公益等權益輕重
    ，為各項權衡之立法裁量結果。是原審縱未傳訊、通知被告
    到庭或以書面陳述意見，難謂有何違反正當法律程序或侵害
    被告聽審權之情。況法律本無禁止被告隨時得具狀就涉案各
    情表示意見，本案被告於110年4月4日、同年月10日分經檢
    察官訊問後，迄檢察官於同年6月2日向原審聲請觀察、勒戒
    期間，被告既曾於同年5月18日具狀向檢察官陳述意見，即
    無剝奪被告陳述意見之情形，嗣檢察官酙酌本案情節，向原
    審聲請觀察、勒戒，縱未送達聲請書予被告，亦難謂有違法
    或不當可言。抗告意旨指摘檢察官及原審均未保障被告之聽
    審權，逕分別為觀察、勒戒之聲請、裁定云云，難認有據，
    併此敘明。
五、綜上所述，檢察官審酌本件各情後，向原審聲請對被告為觀
    察、勒戒，尚難認其裁量有何違法或明顯失當之處。又原審
    依檢察官之聲請，裁定被告應送勒戒處所觀察、勒戒，經核
    其認事用法，並無違誤。被告猶執前詞提起本件抗告，指摘
    原裁定不當，並請求戒癮治療，為無理由，應予駁回。
據上論斷，應依刑事訴訟法第412條，裁定如主文。
中　　華　　民　　國　　110 　年　　7 　　月　　16　　日
                  刑事第十九庭  審判長法　官  曾淑華
                                      法  官  許文章
                                      法  官  陳文貴
以上正本證明與原本無異。
不得再抗告。
                                      書記官  俞妙樺　
中　　華　　民　　國　　110 　年　　7 　　月　　16　　日
附表
編號 時間 查獲時、地 扣案物 1 民國110年4月3日晚間11時許 110年4月4日凌晨0時10分（聲請書誤載為4時20分，應予更正）許，在臺北市萬華區環河南路2段與和平西路3段交叉路口 含第二級毒品甲基安非他命成分之淡黃色微潮結晶2袋 2 110年4月10日上午4時許 110年4月10日下午2時30分許，在臺北市○○區○○街000號旁 含第二級毒品甲基安非他命成分之白色結晶1袋